【裁判字號】    90,訴,1819
【裁判日期】    901220
【裁判案由】    遷讓房屋
【裁判全文】
臺灣板橋地方法院民事判決  九十年度訴字第一八一九號
    原      告  乙○○
    被      告  甲○○
右當事人間請求遷讓房屋事件，本院判決如左：
    主    文
被告應將坐落台北縣五股鄉○○路○段一○八號一、二樓房屋全部遷讓返還原告及全
體共有人。
訴訟費用由被告負擔。
    事    實
甲、原告方面：
一、聲明：求為判決如主文所示。
二、陳述：
（一）原告之養父母劉石金、李徐腰分別於民國八十三年及八十八年過世，遺留門牌
      號碼台北縣五股鄉○○村○○路○段一０八號之地上物二層磚造樓房一棟（以
      下簡稱系爭房屋）及所坐落土地，並以繼承為原因辦理完成移轉登記予原告、
      訴外人李子美、李福星分別共有，其中原告應有部分為二分之一，李子美、李
      福星應有部分各為四分之一。
（二）系爭房屋約有四十年屋齡，老舊待修，且因養父遺言要原告搬回該屋承繼香火
      ，年節祭拜，故原告於八十八年十二月四日寄發存證信函予該屋占用者即被告
      ，請被告遷出，由原告等共有人共商使用方式，無奈被告堅稱房屋為其所有，
      經申請台北縣五股鄉調解委員會調解，該會發函被告一律拒收，被告拒不遷讓
      ，無權占有系爭房屋，為此提起本件訴訟，請求被告返還系爭房屋予原告及全
      體共有人。
（三）對被告答辯之陳述：
  １、原告之養父在世時，雖有同意被告在系爭房屋營業開店，但原告之養父已經死
      亡，且被告自己尚另有四間房屋，不應再繼續占用系爭房屋。
  ２、被告雖以共有人之一即訴外人李福星係被告之兒子，因而被告居住系爭房屋非
      無權占有云云。然被告雖為訴外人李福星之生父，但李福星早在六十一年一月
      十九日即由原告之母李徐腰收養，並從養母姓，已終止與被告間之父子關係。
      另被告之配偶黃雪（已歿），則未讓原告之養父劉石金收養。
  ３、訴外人李福星雖然有所有權應有部分四分之一，亦不應由被告來居住，且即使
      係李福星本人居住，亦不得使用系爭房屋之全部，更何況係被告。
  ４、系爭房屋之房屋稅及土地稅並非由被告支付，原告養父在世時，是由原告養父
      親支付，原告養父死亡後被告才將房屋土地稅的稅單拿走。土地稅跟房屋稅都
      是原告繳納，非被告所繳，而且原告有所有權狀。
三、證據：提出台北縣五股鄉調解委員會調解不成立證明書影本一件、存證信函及回
    執影本各一件、台北縣稅捐稽徵處新莊分處八十九年度、九十年度房屋稅繳款書
    影本各一件、台北縣稅捐稽徵處九十年五期房屋稅轉帳證明影本一件、劉石金等
    人戶籍謄本二件、證明書影本一件、房屋照片十八張。
乙、被告方面：
一、聲明：請求駁回原告之訴。
二、陳述：
（一）被告於四十七年娶原告之養父母之養女黃雪為妻，當時立有合約書，其內容略
      為婚後不得攜妻離家，退伍後永久入贅，並將戶籍遷入，永久侍奉女方父母，
      故被告於退伍後即遷入系爭房屋居住，並擔負起養父母之生活，以迄養父母死
      亡止，系爭房屋及土地稅均係由被告支付。被告遷入系爭房屋係因入贅，基於
      前開合約書關係，非無權占有。
（二）況系爭房屋共有人之一李福星係被告之兒子，李福星既持有系爭房屋所有權四
      分之一，被告自有權占有。
三、證據：提出合約書影本一件、李福星戶籍謄本影本一件、台北縣五股鄉○○○段
    五股坑小段第五九─○○七地號之八十九年度地價稅繳款書影本一紙。
    理    由
一、本件原告主張因繼承而取得系爭房屋所有權，且已辦理所有權移轉登記為分別共
    有，其所有權應有部分占二分之一，被告無權占有系爭房屋，依據民法第八百二
    十一條及第七百六十七條所有物返還請求權規定，請求被告遷讓返還系爭房屋予
    原告及全體共有人等語。被告對於占有系爭房屋之事實並不爭執，惟以：系爭房
    屋係伊向朋友借錢而建蓋的，伊始為所有權人；又登記所有權人之一李福星係伊
    兒子，伊亦有權占有云云，資為抗辯。
二、原告主張其為系爭房屋共有人之一，所有權應有部分為二分之一，訴外人李子美
    、李福星所有權應有部分則各為四分之一，業據其提出與所述相符、且為被告所
    不爭執之建物登記謄本一份為證。且原告主張被告自原告取得系爭房屋所有權之
    前即占有系爭房屋迄今之情，亦為被告所自認，並有原告所提之照片十八張足憑
    。被告雖以前開情詞抗辯，惟查：
（一）按不動產物權，依法律行為而取得、設定、喪失及變更者，非經登記，不生效
      力，民法第七百五十八條定有明文。系爭房屋建築完成日期為五十七年六月十
      五日，並於六十七年十月二十七日為第一次登記，有前開建物登記謄本可憑。
      被告雖辯稱其建蓋系爭房屋，應為所有權人云云，惟依據前開法條規定，不動
      產物權依法律行為而取得，非經登記，不生效力，自應以登記為準，依據建物
      登記謄本，被告並非系爭房屋所有權人，故其辯稱為所有權人云云，非有理由
      。
（二）被告雖提出合約書表示其係基於合約關係而有權占有系爭房屋云云，然查，該
      合約書之內容為：「一、甲○○與黃雪小姐結婚，自願與女方父母共訂左列條
      件。二、結婚後不得將黃女攜離女家，退伍後永久入贅為婿，但不更姓氏，並
      負責結婚時床鋪之一切佈置。三、退伍後當隨女方居住并將戶口遷入及侍奉女
      方父母。．．．」，合約書末則為「立合約人男方甲○○、女方黃雪、男方家
      長王鳳書、女方家長劉石金」及其他介紹人、證人等之簽名蓋章。惟原告否認
      被告之配偶黃雪為劉石金之養女，且據原告所提黃雪之戶籍謄本所示，黃雪之
      父、母分別為黃林成、黃市，並無記載其與原告之養父劉石金或劉石金之配偶
      李徐腰間，有何收養關係存在，是被告辯稱黃雪亦為劉石金之養女云云，尚難
      憑採。其次，上開合約書第三條雖有約定被告退伍後永久入贅為婿，退伍後當
      隨「女方」居住并將戶口遷入及侍奉女方家長等字樣，惟該合約書並未指明被
      告隨「女方」居住之處所究係指何處所，且該合約書之立約當事人係被告與其
      配偶黃雪，有前開合約書可稽，而原告取得系爭房屋所有權係因繼承自劉石金
      之緣故，並非繼承自黃雪，從而，基於債權契約相對性，被告尚不得以前開合
      約書對抗原告。
（三）再者，被告雖另抗辯共有人之一李福星為其子，故有權占有云云，然被告雖係
      李福星之生父，黃雪為李福星之生母，但李福星已於六十一年一月十九日經李
      徐腰（原告之養父劉石金之配偶）所收養，此有兩造所提之李福星戶籍謄本可
      證，則李福星在未終止與李徐腰間收養關係之前，其與本生父母間之親子關係
      業已終止，故被告上開辯稱，洵非正當。更何況，即使係共有人之一李福星本
      人，對於共有物之「特定部分」，如共有人間無分管契約之存在，尚且不得單
      獨占有之，遑論被告係占有系爭房屋之全部。是被告抗辯其有權占有云云，尚
      不足採。
三、從而，原告依據民法八百二十一條及第七百六十七條法律關係，請求被告遷讓返
    還系爭房屋予原告及全體共有人，即屬正當，應予准許。
四、本案事證已臻明確，兩造其餘主張陳述及所提之證據，均毋庸再予審酌，附此敘
    明。
五、結論：本件原告之訴為有理由，並依民事訴訟法第七十八條，判決如主文。
中      華      民      國    九十      年     十二     月     二十     日
                                臺灣板橋地方法院民事第四庭
                                  法      官  陳翠琪
右為正本係照原本作成
如對本判決上訴，須於判決送達後廿日內向本院提出上訴狀
中      華      民      國    九十      年     十二     月    二十四    日
                                  法院書記官  陳蒼仁


司法院資訊處製作；財團法人民間司法改革基金會備份。
